ACORDAO-COMPLETO-2406399

ACÓRDÃO 10278/2020 ATA 33/2020 - PRIMEIRA CÂMARA

VISTOS, relatados e discutidos estes autos de recurso de reconsideração interposto por Carlos Marió de Brito Kató contra o Acórdão 11094/2019-TCU-Primeira Câmara; 
ACORDAM os Ministros do Tribunal de Contas da União, reunidos em sessão da Primeira Câmara, diante das razões expostas pelo relator e com fundamento nos artigos 32, inciso I, e 33, da Lei 8.443/1992, em: 
9.1. conhecer do recurso para, no mérito, negar-lhe provimento;
9.2. dar ciência dessa deliberação ao recorrente, à Fundação Nacional de Saúde (Funasa) e à Procuradoria da República no Estado do Pará.

Recurso de reconsideração em Tomada de contas especial.

Primeira Câmara

Prefeitura de Santa Isabel do Pará - PA.

3. Interessados/Responsáveis/Recorrentes:
3.1. Interessado: Fundação Nacional de Saúde (26.989.350/0001-16)
3.2. Responsáveis: Carlos Marió de Brito Kató (XXX.112.692-XX); L P Engenharia Ltda. - EPP (09.578.690/0001-35).
3.3. Recorrente: Carlos Marió de Brito Kató (XXX.112.692-XX).

13.1. Ministros presentes: Benjamin Zymler (na Presidência), Walton Alencar Rodrigues (Relator), Bruno Dantas e Vital do Rêgo.
13.2. Ministro-Substituto presente: Weder de Oliveira.

WALTON ALENCAR RODRIGUES

Ministro-Substituto Augusto Sherman Cavalcanti.

Adoto, como relatório, instrução cuja proposta foi acolhida pelo escalão dirigente da Secretaria de Recursos e pelo Ministério Público junto ao TCU:
INTRODUÇÃO
1.	Trata-se de recurso de reconsideração interposto por Carlos Marió de Brito Kató (peça 57) contra o Acórdão 11094/2019-TCU-Primeira Câmara (peça 43) , da relatoria do Ministro Augusto Sherman.
1.1.	A deliberação recorrida apresenta o seguinte teor:
VISTOS, relatados e discutidos estes autos de tomada de contas especial instaurada pela Fundação Nacional de Saúde/MS (Funasa) em desfavor do Sr. Carlos Marió de Brito Kato, exPrefeito do Município de Santa Isabel do Pará/PA, em decorrência da inexecução parcial do objeto do Convênio 876/2006, celebrado para execução de melhorias sanitárias domiciliares,
ACORDAM os Ministros do Tribunal de Contas da União, reunidos em sessão de 1ª Câmara, ante as razões expostas pelo Relator, em:
9.1. rejeitar as alegações de defesa e razões de justificativa apresentadas pelo Sr. Carlos Marió de Brito Kato (CPF XXX.112.692-XX) ; 
9.2. considerar revel a empresa LP Engenharia Eireli (CNPJ 09.578.690/0001-35) , para todos os efeitos, dando-se prosseguimento ao feito, nos termos do art. 12, § 3º, da Lei 8.443/92;
9.3. julgar irregulares as contas do Sr. Carlos Marió de Brito Kato (CPF XXX.112.692-XX) e da empresa LP Engenharia Eireli (CNPJ 09.578.690/0001-35) , com fundamento nos arts. 1º, inciso I, 16, inciso III, alíneas "b" e "c", e § 2º, alínea "b", 19, caput, e 23, inciso III, da Lei 8.443/92, condenando-os, solidariamente, ao pagamento dos valores abaixo discriminados e fixando-lhes o prazo de quinze dias, a contar da notificação, para que comprovem, perante este Tribunal (art. 214, inciso III, alínea "a", do Regimento Interno) , o recolhimento da dívida aos cofres da Fundação Nacional de Saúde - Funasa, atualizada monetariamente e acrescida dos juros de mora, calculados a partir das datas correspondentes até a data do efetivo recolhimento, na forma prevista na legislação em vigor:
	VALOR ORIGINAL
	DATA DA OCORRÊNCIA
	DÉBITO/CREDITO

	R$ 39.347,15
	5/7/2012
	Débito

	R$ 52.154,31
	24/8/2012
	Débito

	R$ 52.154,31
	24/10/2012
	Débito

	R$ 16.438,99
	19/12/2012
	Débito

9.4. aplicar ao Sr. Carlos Marió de Brito Kato (CPF XXX.112.692-XX) e à empresa LP Engenharia Eireli (CNPJ 09.578.690/0001-35) , individualmente, a multa prevista no art. 57 da Lei 8.443/92, no valor de R$ 40.000,00 (quarenta mil reais) , fixando-lhes o prazo de quinze dias, a contar da notificação, para que comprovem, perante este Tribunal, nos termos do art. 214, inciso III, alínea "a", do Regimento Interno, o recolhimento das referidas quantias aos cofres do Tesouro Nacional, atualizadas monetariamente desde a data do presente acórdão até a dos efetivos recolhimentos, se forem pagas após o vencimento, na forma da legislação em vigor;
9.5. autorizar, desde logo, nos termos do art. 28, inciso II, da Lei 8.443/1992, a cobrança judicial das dívidas, caso não atendidas as notificações; 
9.6.  dar ciência da presente deliberação aos responsáveis, à Fundação Nacional de Saúde/MS (Funasa) , bem como à Procuradoria da República no Estado do Pará, nos termos do § 3º do art. 16 da Lei 8.443/1992, para as providências que considere cabíveis. 
HISTÓRICO
2.	Trata-se de tomada de contas especial instaurada pela Fundação Nacional de Saúde em desfavor de Carlos Marió de Brito Cató, ex-prefeito, em razão da inexecução parcial do objeto do Convênio 876/2006, celebrado com a Prefeitura do Município de Santa Isabel do Pará/PA, tendo por objeto a execução de melhorias sanitárias domiciliares no referido município (peça 4, p. 201) .
2.1.	Conforme termo do Convênio 876/2006 (peça 1, p. 41) , os recursos previstos para implementação do objeto foram orçados no valor total de R$ 337.857,50, dos quais R$ 321.750,00 à conta da concedente e R$ 16.087,50 seriam à conta da municipalidade convenente como contrapartida, tendo a entidade federal repassado o montante de R$ 319.766,05 (peça 1, p. 179 e 200, e peça 4, p. 225) .
2.2.	A prestação de contas final do convênio foi entregue pelo recorrente à Funasa em 11/9/2013 (peça 3, p. 172-209 e peça 4, p. 2-10) e, de acordo com o relatório da Diesp/Suest-PA de 13/12/2013, relativo à visita técnica da obra realizada em 6/12/2013, somente 33 módulos sanitários haviam sido concluídos e entregues, o equivalente a 51,563% das 64 unidades previstas no plano de trabalho (peça 4, p. 40-49) .
2.3.	Considerando que houve glosa do valor de R$ 5.835,28 referente a itens não executados em alguns dos 33 módulos sanitários, a Diesp concluiu que o percentual de execução efetiva dos serviços previstos no plano de trabalho foi de 49,82%, tendo este Tribunal efetuado a citação do então prefeito municipal, ora recorrente, e da empresa contratada para execução do objeto conveniado, eis que recebeu toda a verba repassada pela entidade federal e não executou a totalidade do objeto (peças 13 e 34) .
2.4.	Apresentadas as alegações de defesa do ex-prefeito (peça 18) , tendo a empresa contratada sido declarada revel, esta Corte, concordando com a proposta de encaminhamento da Unidade Técnica e com o parecer do Parquet especializado, prolatou o acórdão ora recorrido.
EXAME DE ADMISSIBILIDADE
3.	Reitera-se o exame preliminar de admissibilidade (peça 58) , ratificado à peça 60 pelo relator, Exmo. Ministro Walton Alencar Rodrigues, que concluiu pelo conhecimento do recurso, eis que preenchidos os requisitos processuais aplicáveis à espécie, suspendendo-se os efeitos dos itens 9.1, 9.3, 9.4 e 9.5 do Acórdão 11094/2019-TCU-Primeira Câmara, os estendendo aos demais devedores solidários.
EXAME TÉCNICO
4.	Delimitação do recurso
4.1.	Constitui objeto do recurso examinar as seguintes questões:
a) se há coisa julgada;
b) se as contas foram prestadas;
c) se houve irregularidade na gestão das verbas públicas federais repassadas; e
d) se os fatos tratados nos presentes autos configuram a prática de ato de improbidade administrativa.
5.	Coisa julgada.
5.1.	Afirma o recorrente que a matéria discutida nos presentes autos foi objeto de ação judicial que tramitou na Justiça Federal na qual o ex-prefeito foi inocentado da prática de ato de improbidade administrativa, tendo aquela ação transitado em julgado, e que, portanto, há coisa julgada que impede a tramitação dos presentes autos.
Análise
5.2.	A sentença proferida nos autos da ação judicial não favorece o ex-prefeito nestes autos, considerando, além do princípio da independência das instâncias, que aquele processo judicial tratou de ação de improbidade administrativa impetrada pelo Município de Santa Izabel do Pará/PA contra o ex-prefeito em razão da não prestação de contas, enquanto a responsabilização, nos presentes autos, decorre da ausência de comprovação da boa e regular aplicação de parte dos recursos federais repassados, haja vista a realização de pagamentos por serviços não executados, ante a execução física parcial do objeto pactuado.
6.	Prestação de contas.
6.1.	Alega o recorrente que as contas foram efetivamente prestadas em 10/9/2013, tendo o Poder Judiciário comprovado o cumprimento da obrigação do recorrente no dever de prestar contas dos recursos públicos federais por ele geridos.
Análise
6.2.	Não há razões para o recorrente se insurgir em razão de não ter sido ouvido por esta Corte em razão de omissão no dever de prestar contas, conforme se observa do teor do ofício acostado à peça 13.
7.	Irregularidade na gestão dos recursos repassados.
7.1.	Sustenta o recorrente que não há que se falar em irregularidade na gestão das verbas públicas federais por ele geridas, eis que a finalidade pública foi alcançada e que não há nos autos comprovação de nenhum dano ao erário, tendo agido com amparo nos princípios da transparência, eficiência, impessoalidade, moralidade e legalidade.
7.2.	Dessa forma, entende que a irregularidade a ele atribuída por este Tribunal é, na verdade, um vício sanável, pois a realização de vistoria no município pode constatar a execução integral do objeto conveniado, trazendo ensinamentos doutrinários e jurisprudenciais sobre a possiblidade de convalidação do ato administrativo com vício de forma.
Análise
7.3.	Sem razão o recorrente. Ocorre que a fiscalização in loco promovida pela entidade repassadora dos recursos tratados nestes autos comprovou a execução parcial do objeto conveniado e, ainda, que houve o pagamento à empresa contratada para sua execução com a integralidade das verbas descentralizadas.
7.4.	Dessa forma, e não havendo nos presentes autos, sequer nesta fase recursal, qualquer documento que comprove ter o objeto conveniado sido executado em sua inteireza, somando ao fato de ser ônus do gestor o dever de comprovar a boa e regular aplicação das verbas públicas por ele geridas, nos termos do art. 70, parágrafo único, da Constituição da República, assim como o art. 93 do Decreto-Lei 200/1967, não há que se falar em ausência de dano ao erário ou no efetivo atingimento da finalidade pública prevista no instrumento de convênio.
7.5.	Dessa forma, não há razões para o recorrente suscitar o comprimento de princípios constitucionais não comprováveis com a documentação constante dos presentes autos.
8.	Improbidade administrativa.
8.1.	Afirma o recorrente, em extenso arrazoado, que os fatos tratados nos presentes autos não caracterizam a prática de ato de improbidade administrativa, trazendo diversos argumentos, posições doutrinárias e decisões judiciais que dão suporte aos seus argumentos.
Análise
8.2.	Sem razão o recorrente. Ocorre que o julgamento de ações de improbidade administrativa foge à competência deste Tribunal de Contas, não havendo razões para o recorrente se insurgir sobre a questão nos presentes autos.
CONCLUSÃO
9.	Da análise anterior conclui-se que:
a) não há que se falar em coisa julgada;
b) o recorrente não foi ouvido pelo Tribunal por ter sido omisso no dever de prestar contas;
c) houve irregularidade na gestão das verbas públicas federais repassadas na medida em que o objeto conveniado foi parcialmente executado e as verbas repassadas inteiramente gastas;
d) não há que se falar, no julgamento dos processos de competência deste Tribunal, em ato de improbidade administrativa.
9.1.	Dessa forma, deve ser negado provimento ao recurso.
PROPOSTA DE ENCAMINHAMENTO
10.	Ante o exposto, submete-se à consideração superior a presente análise do recurso de reconsideração interposto por Carlos Marió de Brito Kató contra o Acórdão 11094/2019-TCU-Primeira Câmara, propondo-se, com fundamento nos arts. 32, inciso I, e 33, da Lei 8.443/1992:
a) conhecer do recurso e, no mérito, negar-lhe provimento;
b)  comunicar o teor da decisão que vier a ser proferida ao recorrente e aos demais interessados.

Manoel de Jesus Silva Filho (OAB/PA 7448)

Subprocurador-Geral Paulo Soares Bugarin.

TOMADA DE CONTAS ESPECIAL. CONVÊNIO. INEXECUÇÃO PARCIAL DO OBJETO. IRREGULARIDADE. DÉBITO. MULTA. RECURSO DE RECONSIDERAÇÃO. CONHECIMENTO. ARGUMENTOS INSUFICIENTES PARA ALTERAR A DECISÃO RECORRIDA. NEGATIVA DE PROVIMENTO. CIÊNCIA.

TOMADA DE CONTAS ESPECIAL (TCE)

Secretaria de Recursos (SERUR); Secretaria de Controle Externo de Tomada de Contas Especial (SecexTCE).

Trata-se de recurso de reconsideração interposto por Carlos Marió de Brito Kató (peça 57) , em face do Acórdão 11094/2019-TCU-Primeira Câmara, relator E. Ministro-Substituto Augusto Sherman Cavalcanti, o qual julgou irregulares as contas do recorrente e o condenou, solidariamente com a empresa LP Engenharia Ltda.- EPP, ao ressarcimento de dano e, individualmente, ao pagamento de multa em razão de inexecução parcial do objeto do Convênio 876/2006, firmado entre a Fundação Nacional de Saúde (Funasa) e o Município de Santa Izabel do Pará (PA) , cuja finalidade era realização de melhorias sanitárias domiciliares.
Em síntese, o apelante alega coisa julgada oriunda de decisão judicial que reconheceu não ter havido prática de ato de improbidade administrativa pelo responsável, regular prestação de contas e execução do objeto do convênio.
A Secretaria de Recursos e o Ministério Público junto ao TCU propõem conhecer do recurso de reconsideração para, no mérito, negar-lhe provimento.
Feito esse sumário, decido.
Perfilho os pareceres precedentes da Unidade Técnica e do Parquet especializado, cujas razões, desde logo, incorporo ao meu voto.
Vistoria Técnica da Fundação Nacional de Saúde, realizada após prestação de contas (peça 4, págs. 46/60) , comprovou a execução de apenas 33 módulos sanitários de um total de 64 unidades previstas no Convênio 876/2006, firmado entre a Funasa e o Município de Santa Izabel do Pará (PA) .
Não obstante a execução parcial do objeto, houve desembolso integral dos recursos federais do convênio à empresa LP Engenharia Ltda. - EPP, configurando dano ao Erário decorrente de liquidação irregular da despesa sem a devida prestação dos serviços.
Nesta etapa recursal, o responsável Carlos Marió de Brito Kató não logrou demonstrar a execução regular da despesa mediante consecução da totalidade dos módulos sanitários com os recursos federais do ajuste. Limitou-se a alegar o regular emprego da verba da Funasa.
Também não socorre à defesa a existência de decisão judicial transitada em julgado que teria afastado a responsabilidade do agente em ação de improbidade administrativa por omissão no dever de prestar contas. Contra essa alegação, vige o princípio da independência entre as instâncias administrativa e judicial, segundo o qual o exercício da competência constitucional e legal deferida ao Tribunal de Contas da União não é condicionado por entendimento diverso do Poder Judiciário, salvo sentença absolutória transitada em julgado, proferida em juízo criminal, fundada em reconhecimento de inexistência do fato ou negativa de autoria.
Demais disso, a omissão no dever de prestar contas não foi objeto de imputação ao responsável, muito menos serviria para elidir irregular aplicação de parte dos recursos federais repassados, decorrente de realização de pagamentos por serviços não-executados, ao arrepio do disposto nos artigos 62 e 63 da Lei 4.320/1964, artigo 66 e 70 da Lei 8.666/1993 e Cláusula Segunda, itens II e III do instrumento de convênio.
Ante o exposto, nego provimento ao recurso e voto por que o Tribunal acolha a minuta de acórdão que ora submeto à deliberação do colegiado.
TCU, Sala das Sessões Ministro Luciano Brandão Alves de Souza, em 22 de setembro de 2020.
WALTON ALENCAR RODRIGUES 
Relator